ACORDAO-COMPLETO-2497888

ACÓRDÃO 1128/2022 ATA 6/2022 - SEGUNDA CÂMARA

VISTA, relatada e discutida a prestação de contas ordinária do Fundo Constitucional de Financiamento do Nordeste referente ao exercício 2007,
ACORDAM os ministros do Tribunal de Contas da União, reunidos em sessão da Segunda Câmara, ante as razões expostas pelo relator, em:
9.1. levantar o sobrestamento do julgamento deste processo, nos termos do art. 157 do Regimento Interno do TCU e do art. 47 da Resolução-TCU 259/2014;
9.2. incluir no rol de responsáveis, por força do disposto no art. 12, § 6º, incisos III, IV, VIII, XIII, XV e XVI, da Instrução Normativa-TCU 47/2004, Luiz Carlos Everton de Farias, Paulo Sérgio Rebouças Ferraro, João Emílio Gazzana, Luiz Henrique Mascarenhas Corrêa Silva, Pedro Rafael Lapa, Augusto Bezerra Cavalcanti Neto, Francisco Assis Germano e Luiz Ethewaldo de Alburquerque Guimarães;
9.3. com fundamento nos arts. 1º, inciso I, 16, inciso III, alínea "b", da Lei 8.443/1992, julgar irregulares as contas de Roberto Smith, Luiz Ethewaldo de Albuquerque Guimarães, Pedro Rafael Lapa e Augusto Bezerra Cavalcanti Neto, em razão das irregularidades descritas no voto que fundamenta esta deliberação, deixando de aplicar-lhes multas em virtude de tal providência já haver sido tomada por ocasião da prolação dos Acórdão 1078/2015-TCU-Plenário e 1.875/2017-TCU-Plenário;
9.4. com fundamento nos arts. 1º, inciso I, 16, inciso II, 18 e 23, inciso II, da Lei 8.443/1992, julgar regulares com ressalva as contas de Francisco Assis Germano Arruda, em face das falhas relacionadas no voto que fundamenta esta deliberação, dando-lhe quitação;
9.5. com fundamento nos arts. 1º, inciso I, 16, inciso I, 17 e 23, inciso I, da Lei 8.443/1992, julgar regulares as contas de João Emílio Gazzana, Luiz Carlos Everton de Farias, Luiz Henrique Mascarenhas Corrêa Silva e Paulo Sérgio Rebouças Ferraro, dando-lhes quitação plena;
9.6. determinar ao Banco do Nordeste do Brasil S.A., com fundamento no art. 18 da Lei 8.443/1992, c/c o art. 4º, inciso I, da Resolução-TCU 315/2020, que, no prazo de 30 (trinta) dias, caso ainda não o tenha feito, restitua ao Fundo Constitucional de Financiamento do Nordeste o valor de R$ 761.307,99, atualizado monetariamente desde a data do recebimento da taxa de administração do mês de julho de 2007 até o dia da efetiva devolução, em cumprimento à metodologia estabelecida no Decreto 5.641/2005, encaminhando a este Tribunal os documentos comprobatórios;
9.7. fazer constar, na ata desta sessão, nos termos do art. 8º da Resolução-TCU 315/2020, comunicação do relator ao colegiado no sentido de ordenar à SecexDesenvolvimento que instaure processo de monitoramento da determinação constante do subitem 9.6 deste acórdão, no âmbito do qual deverá avaliar, dentre outras medidas, a proposição de instauração de tomada de contas especial caso haja descumprimento da determinação e seja constatado prejuízo ao erário em razão da apropriação irregular da taxa de administração do FNE no mês de julho de 2007;
9.8. dar ciência deste acórdão aos responsáveis, ao Fundo Constitucional de Financiamento do Nordeste, ao Banco do Nordeste do Brasil S.A. e ao Ministério do Desenvolvimento Regional.

Prestação de contas ordinária do Fundo Constitucional de Financiamento do Nordeste (FNE). Exercício 2007.

Segunda Câmara

Fundo Constitucional de Financiamento do Nordeste; Banco do Nordeste do Brasil S.A.

3. Responsáveis: Augusto Bezerra Cavalcanti Neto (XXX.379.364-XX); Francisco de Assis Germano Arruda (XXX.970.463-XX); João Emilio Gazzana (XXX.947.920-XX); Luiz Carlos Everton de Farias (XXX.845.548-XX); Luiz Ethewaldo de Albuquerque Guimaraes (XXX.141.923-XX); Luiz Henrique Mascarenhas Correa Silva (XXX.994.657-XX); Paulo Sérgio Rebouças Ferraro (XXX.556.905-XX); Pedro Rafael Lapa (XXX.167.544-XX); Roberto Smith (XXX.320.438-XX).

13.1. Ministros presentes: Augusto Nardes (na Presidência), Aroldo Cedraz, Bruno Dantas (Relator) e Antonio Anastasia.
13.2. Ministros-Substitutos presentes: Marcos Bemquerer Costa e André Luís de Carvalho.

BRUNO DANTAS

Por registrar as principais ocorrências dos autos até o momento, resumindo os fundamentos das peças acostadas, adoto como relatório, com os ajustes necessários, a instrução da secretaria responsável pela análise do processo (peça 57) , que contou com a anuência do corpo diretivo da unidade (peças 58-59) :
"INTRODUÇÃO
1. Trata-se da Prestação de Contas Anual do Fundo Constitucional de Financiamento do Nordeste (FNE) relativa à gestão do ano 2007.
2. O processo foi constituído em observância às orientações das Instruções Normativas TCU 47/2004 e 54/2007, e das Decisões Normativas TCU 85/2007 e 88/2007, Anexo XI.
3. O FNE é um instrumento de política pública federal operado pelo Banco do Nordeste do Brasil S/A (BNB) , que objetiva contribuir para o desenvolvimento econômico e social do Nordeste e norte dos estados do Espírito Santo e de Minas Gerais, incluindo os Vales do Jequitinhonha e do Mucuri, por meio da execução de programas de financiamento aos setores produtivos, em consonância com o plano regional de desenvolvimento, possibilitando, assim, a redução da pobreza e das desigualdades inter e intrarregionais.
HISTÓRICO
4. Destaca-se, inicialmente, que este processo de contas encontrava-se sobrestado em virtude do TC Processo 002.793/2009-0, que tratou de auditoria realizada no BNB para examinar o processo de recuperação de crédito do Banco do Nordeste do Brasil (BNB) e também do TC Processo 022.112/2007-0, que cuidou de Representação comunicando irregularidade em atos de renegociação extrajudicial de dívidas da empresa Frutas do Nordeste do Brasil S/A (Frutan) .
5. A gestão do FNE examinada nestas contas foi objeto de auditoria da Controladoria-Geral da União (CGU) cujos exames levaram aquele órgão a certificar irregulares as contas do então Presidente do BNB, Roberto Smith, do Diretor de Finanças e Câmbio, Luiz Ethewaldo de Albuquerque, e do Diretor de Gestão do Desenvolvimento, Pedro Rafael Lapa. Foram certificadas regulares com ressalva as contas de Francisco de Assim Germano Arruda, então Diretor de Negócios (peça 44, p. 10-14) .
6. A irregularidade mais grave detectada pela CGU foi a renegociação judicial de dívidas da empresa Frutan, originárias de ações contratadas com recursos do FNE, com dispensa de encargos regulares, o que gerou um prejuízo ao Fundo da ordem de R$ 31.944.673,03.
7. Essa irregularidade também foi examinada através do TC Processo 022.112/2007-0, Representação formulada pelo ex-Presidente do Comitê de Auditoria do BNB, Paulo Roberto Medeiros Braum.
8. Além da irregularidade já mencionada, outras foram relacionadas pela auditoria da CGU (peça 44, p. 10-14) , a saber:
a) baixa de operações de crédito do FNE para a condição de prejuízos em valores inferiores ao real;
b) baixas de créditos para prejuízo em desacordo com a legislação;
c) falta de transparência, nos demonstrativos contábeis, dos valores que foram baixados para prejuízo;
d) fragilidade dos Controles Internos;
e) ressarcimento a menor de recursos ao FNE devido à ausência de baixa para prejuízo de parte dos créditos de operações de risco compartilhado;
f) apropriação de taxa de administração em valor superior ao cálculo previsto no Decreto 5.641/2005, gerando um prejuízo ao Fundo de R$ 1.076.425,82;
g) divergências entre os valores de provisão das parcelas de operações de crédito em atraso, e ausência de aprovisionamento, nos meses de março e abril/2007, para as operações adquiridas e renegociadas sob amparo da Lei 11.322/2006;
h) descumprimento do art. 3º da Portaria Interministerial 11, de 28/12/2005, face ao não ressarcimento de prejuízos de responsabilidade do BNB com a posição do final do mês anterior; e
i) descumprimento do art. 8º da Portaria Interministerial 11, de 28/12/2005, que trata da evidenciação dos valores ressarcidos pelo Banco do Nordeste nas Contas do FNE.
9. As impropriedades relacionadas nas alíneas 'a' a 'e' acima já haviam sido relatadas nas Contas do FNE do exercício anterior (TC Processo 018.501/2007-2) , e tinham como causa a falta de implantação do Sistema de Controle Gerencial do FNE - S492. As irregularidades indicadas nos subitens 'g' e 'h' também resultavam da não implantação do mencionado sistema.
10. A Inspeção realizada para sanear falhas do processo TC Processo 018.501/2007-2 revelou vários atrasos no desenvolvimento do Sistema de Controle Gerencial do FNE - S492, o que desencadeou sucessivas reprogramações de seu cronograma de implementação.
11. Em virtude da importância do sistema mencionado e das sucessivas reprogramações de seu desenvolvimento, a então Secex-CE diligenciou ao BNB a fim de obter informações mais atualizadas acerca do Sistema S492, bem como para ampliar os esclarecimentos a respeito das impropriedades descrita nos subitens 'f' e 'i' do item 8 acima (ofício acostado à peça 44, p. 29-30) .
12. A diligência requereu as seguintes informações: a) estágio de implantação do Sistema S492; b) apresentação do cronograma de implementação do aludido sistema; c)  motivos para o atraso da implementação; d) indicação das atividades gerenciais do FNE que ainda eram efetivadas por meio de planilhas eletrônicas (cálculo de taxa de administração, do del credere, da provisão para devedores duvidosos, etc.; e e) indicação da data prevista para a migração completa das atividades gerenciais do FNE para o sistema S492.
13. Foi solicitado também cópia da planilha de cálculo da taxa de administração com a metodologia definida no Decreto 5.641/2005, enviada à CGU/CE por meio da correspondência 2008/621-040, de 29/5/2008, bem como informações a respeito de possível recolhimento da importância de R$ 1.076.425,82, relativa à apropriação a maior de taxa de administração nos meses de junho e julho de 2007, conforme informado pela CGU/CE no Relatório de Auditoria atinente à Prestação de Contas do FNE, relativas ao exercício de 2007.
14. Inquiriu-se ainda sobre a criação ou não, na contabilidade do FNE, de conta contábil específica para registro dos valores ressarcidos pelo BNB ao FNE, de forma a cumprir o disposto no art. 8º da Portaria Interministerial 11, de 28/12/2005.
15. Em resposta à diligência realizada por meio do Ofício 130/2009-TCU/Secex/CE, de 9/2/2009, o BNB encaminhou, em 5/3/2009, o Ofício GAPRE - 2009/0222, com os esclarecimentos solicitados (peça 44, p. 31-33) . A análise das informações apresentadas será efetuada em item próprio desta instrução (itens 57-72) .
16. A análise das informações enviadas pelo Banco consta da Instrução de peça 46, p. 25-42, datada de 23 de junho de 2008, onde se concluiu que as irregularidades que estavam sendo apuradas nos processos TC Processo 022.112/2007-0 e TC Processo 002.793/2009-0 não permitiam o exame de mérito destas contas naquela época, face aos possíveis reflexos que aqueles processos teriam sobre as contas de alguns responsáveis.
17. Assim, propôs-se o sobrestamento das presentes contas até o completo deslinde dos TCs Processo 022.112/2007-0 e Processo 002.793/2009-0, o que foi provido pelo Relator em 1º/9/2009 (peça 46, p. 45) .
EXAME TÉCNICO
18. Preliminarmente, cumpre esclarecer que alguns aspectos das contas não serão examinados de forma extensa, vez que eles já o foram em instruções anteriores (peça 44, p. 24-27 e peça 46, p. 25-42) .
19. Este processo foi autuado nesse Tribunal em 2/9/2008, portanto, há quase treze anos. Teve seu julgamento sobrestado em 1º/9/2009, há quase onze anos, em virtude de possíveis repercussões de falhas apontadas em processos conexos.
I. Dos responsáveis
20. De acordo com a Instrução Normativa-TCU 47, de 27 de outubro de 2004, art. 12, § 6º, incisos III, IV, VIII, XIII, XV e XVI, devem ser arrolados como responsáveis em prestações de contas dos fundos constitucionais de financiamento aqueles que assumiram as responsabilidades das seguintes funções:
a) dirigente máximo do órgão ou entidade supervisora do fundo, que, no caso do FNE, era o titular do então Ministério da Integração Nacional;
b) dirigente máximo do banco operador do fundo, neste caso, o presidente do Banco do Nordeste do Brasil S/A (BNB) ; e
c) membros dos órgãos colegiados responsáveis por atos de gestão, definidos em lei, regulamento ou estatuto, que, no BNB, são representados pelos membros da Diretoria Executiva, órgão de administração e representação do Banco, responsável pelo regular funcionamento da instituição conforme orientações gerais traçadas pelo Conselho de Administração.
d) ordenador de despesas;
e) encarregado pelo controle de operações de crédito, avais, garantias e direitos da União;
f) encarregado da gestão orçamentária e financeira ou outro corresponsável por atos de gestão.
21. No presente processo, verificou-se que foram relacionados como responsáveis no e-TCU apenas o presidente do Banco do Nordeste, à época, Roberto Smith, e o próprio Banco do Nordeste, em desacordo com o que preconiza a IN-TCU 47/2004.
22. A instrução normativa acima referida, em seu art. 14, determina que o Rol de responsáveis deve constituir peça dos processos de contas. Esta relação não foi identificada nos autos. Certamente, que o meio mais adequado para sanear a falha seria mediante diligência à UJ solicitando a relação contendo o nome de todos os responsáveis. Todavia, em nome da celeridade do processo, já bastante antigo neste Tribunal (catorze anos) , buscou-se identificá-los nas peças processo, em pesquisa à base de dados oficiais, custodiados pelo TCU mediante acordo de cooperação (peça 56) , e em documentos disponibilizados pelo BNB em sua página na internet (peça 55) , do que foi possível relacionar os seguintes responsáveis:
	Responsáveis
	CPF
	Cargo
	Período da gestão

	Roberto Smith
	XXX.320.438-XX
	Presidente
	1º/1/2007 a 31/12/2007

	Paulo Sergio Rebouças Ferraro
	XXX.556.905-XX
	Diretor
	25/9/2007 a 31/12/2007

	Pedro Rafael Lapa
	XXX.167.544-XX
	Diretor
	1º/1/2007 a 31/12/2007

	João Emílio Gazzana
	XXX.947.920-XX
	Diretor
	1º/1/2007 a 31/12/2007

	Augusto Bezerra Cavalcanti Neto
	XXX.379.364-XX
	Diretor
	1º/1/2007 a 31/12/2007

	Francisco Assis Germano Arruda
	XXX.970.463-XX
	Diretor
	1º/1/2007 a 31/12/2007

	Luiz Henrique Mascarenhas Corrêa Silva
	XXX.994.657-XX
	Diretor
	24/10/2007 a 31/12/2007

	Luiz Carlos Everton de Farias
	XXX.845.548-XX
	Diretor
	18/9/2007 a 31/12/2007

	Luiz Ethewaldo de Albuquerque Guimarães
	XXX.141.923-XX
	Diretor
	1º/1/2007 a 31/12/2007

23. A respeito da inclusão da pessoa jurídica Banco do Nordeste como responsável pelas contas, considera-se um equívoco, vez que o Tribunal de Contas da União, em face de previsão constitucional (art. 71 da CF) e legal (art. 7º da Lei 8.443/1992) , julga as contas anuais dos administradores e responsáveis por dinheiros, bens e valores públicos federais. Atente-se que quem tem as contas julgadas são os responsáveis pela gestão do órgão ou entidade e não as pessoas jurídicas pelas quais os responsáveis respondem.
24. Em face do acima exposto, deve-se excluir a responsabilidade do Banco do Nordeste do Brasil S.A. (07.237.373/0001-20) , vez que ele, conforme a IN-TCU 47/2004, não é parte do Rol de responsáveis. Ao passo em que se deve incluir no referido Rol os Srs. Luiz Carlos Everton de Farias, Paulo Sérgio Rebouças Ferraro, João Emílio Gazzana, Luiz Henrique Mascarenhas Corrêa Silva, Pedro Rafael Lapa, Augusto Bezerra Cavalcanti Neto, Francisco Assis Germano e Luiz Ethewaldo de Alburquerque Guimarães, porque responderam, no exercício de 2007, pelas atribuições de diretores do Banco do Nordeste, que é o gestor do FNE.
25. Compulsando a jurisprudência do TCU a fim de verificar encaminhamentos para questão semelhantes, verificou-se a existência de determinações ou ciência ao jurisdicionado objetivando a correção de falhas verificadas no Rol de responsáveis a fim de prevenir futuras ocorrências, a exemplo dos Acórdãos 12277/2020 e 1187/2020, ambos da Segunda Câmara (rel. André de Carvalho) , 2316/2006-Plenário (rel. Marcos Bemquerer) e 3649/2018-Pimeira Câmara (Vital do Rêgo) . A despeito disso, tendo em vista que já se passaram treze anos da ocorrência da falha verificada, tem-se como inapropriada a formulação de medidas para corrigir falhas formais, seja qual for a sua natureza.
II. Dos processos sobrestantes
TC Processo 022.112/2007-0
26. O TC Processo 022.112/2007-0, como já mencionado, cuidou de Representação comunicando possíveis irregularidades em acordo de renegociação de dívida da Empresa Frutas do Nordeste do Brasil S/A (Frutan) junto ao FNE.
27. A dívida da empresa Frutan, à época do acordo, era de aproximadamente R$ 64 milhões, incluindo os encargos contratuais. Esse valor envolvia a contratação de seis operações com recursos do FNE e uma com recursos da Resolução 2148-BACEN, no período de 1990 a 1997. O acordo, firmado de forma isolada pelo então Diretor Administrativo do BNB, Victor Samuel Cavalcante da Ponte, permitia à Empresa quitar sua dívida pelo valor de R$ 6,6 milhões parcelados em dois anos, causando um prejuízo ao FNE de cerca de R$ 33,4 milhões, considerando apenas os encargos normais da dívida.
28. A negociação foi realizada em desacordo com orientação da Advocacia-Geral da União (AGU) , manifestada na Nota AGU/CGU/DECOR 205/2006-SFT, que proibia os bancos operadores de recursos dos Fundos Constitucionais celebrarem acordo extrajudicial com vistas à recuperação dos créditos pertencentes àqueles Fundos.
29. Antes mesmo da celebração do acordo, atos praticados pelo ex-Diretor Victor Samuel já evidenciavam beneficiamento da empresa Frutan, a exemplo da emissão de diversas cartas reversais, bem como inércia do BNB na execução de dívidas já existentes.
30. Além do já exposto, foram também verificadas irregularidades no processo de exame e apreciação de quatro Propostas de Renegociação de Dívida (PRD) da Frutan, quais sejam: falta de informação sobre ação de consignação impetrada pela empresa; cálculo do valor dos bens penhoráveis em desacordo com os normativos internos; tramitação e aprovação da proposta no período em que estavam suspensas as renegociações com dispensa de valores, tendo em vista que a AGU ainda não havia se manifestado sobre a demanda do BNB em relação à revisão da Nota AGU/CGU/DECOR 205/2006-SFT; e o montante para liquidação da dívida implicava redução significativa do valor devido.
31. Apesar dos fatos narrados, a Diretoria do Banco aprovou a proposta de Renegociação de Dívida, com a imposição de alguns condicionantes, dentre os quais se destacava a aprovação, pela Advocacia-Geral da União, da possibilidade de renegociação de dívidas amparada com recursos do FNE por valor inferior ao saldo devedor atualizado por encargos normais.
32. A condicionante não foi implementada, pois a AGU, por meio da Nota AGU/CGU/DECOR 504/2006-SFT, de 10/11/2006, não concordou com a transação extrajudicial, e manteve o entendimento já expresso na Nota AGU/CGU/DECOR 205/2006-SFT, de 6/6/2006. Apesar disso, e de expirado já o prazo normativo de sessenta dias para a concretização do negócio, o Banco firmou o acordo com a Frutan em 22/1/2007, nos termos da PRD aprovada.
33. Em razão de denúncia tratando da operação, a Auditoria Interna do Banco instaurou, em 13/4/2007, Sindicância para apurar irregularidade na transação com a empresa Frutan. Em agosto de 2007, quando ainda estava em andamento a Sindicância, a Diretoria do BNB homologou o acordo celebrado pela agência, sem que tivessem sido respeitados o posicionamento da AGU, as condicionantes impostas na PRD e os prazos normativos.
34. A Sindicância considerou irregulares os atos praticados pela Agência do BNB e de todos os responsáveis que atuaram na negociação, bem como determinou a abertura de Processo Administrativo Disciplinar para tratar do caso.
35. As irregularidades que permearam a transação com a empresa Frutan demonstraram as fragilidades dos controles do Banco, porquanto revelaram que a renegociação de operações podem não ser verificadas pelo Ambiente de Controle Interno, bem assim que não existe controle nos sistemas informatizados do Banco que impeça a tramitação de proposta que trate de renegociação ou liquidação de operação contratada com recursos do FNE com saldo inferior aos encargos regulares, bem como o cadastramento de operações nessas condições.
36. A investigação ainda constatou a existência de operações com saldo superior a R$ 200 mil, passíveis de cobrança judicial, totalizando um montante de R$ 612 milhões, sem que o Banco tivesse adotado as medidas necessárias para a execução das dívidas.
37. O TC Processo 022.112/2007-0 foi julgado mediante o Acórdão 1840/2008-TCU-Plenário, em sessão de 27/8/2008, sendo relator do processo o então Ministro Marcos Vinícios Vilaça.
38. Entre as determinações encaminhadas ao Banco mediante o Acórdão 1840/2008-TCU-Plenário destaca-se:
'9.1.3. proceda de imediato à verificação de conformidade de todas as propostas de renegociação de dívidas que envolvam operações com recursos do FNE, cujos saldos devedores, à época, sejam iguais ou superiores a R$ 200 mil, utilizando para tanto o Roteiro de Verificação proposto, pela Área de Controles Internos, Segurança e Riscos Operacionais, na Proposta de Ação Administrativa 2007/646-006, até que esta verificação esteja implantada de forma automatizada nos sistemas de informática da instituição, independentemente de eventuais alterações que se revelem necessárias no mencionado roteiro;
9.1.4. estabeleça cronograma de implantação da verificação de conformidade, de forma automatizada nos sistemas de informática da instituição, para todas as propostas de renegociação de dívidas que envolvam operações com recursos do FNE, cujos saldos devedores, à época, sejam iguais ou superiores a R$ 200 mil, apresentando a esta Corte, no prazo de 90 dias, o referido cronograma;
9.1.5. efetue levantamento de todas operações com recursos do FNE, cujos saldos devedores, na posição de 30/9/2007, sejam iguais ou superiores a R$ 200 mil, e que possuam parcelas em atraso há mais de 180 dias, sem que tenha sido procedida cobrança judicial, promovendo os devidos ajuizamentos no prazo de 90 dias.'
39. No mesmo acórdão, o TCU determinou a realização de audiência de diversos responsáveis, dos quais também detêm responsabilidade neste processo os Srs. Roberto Smith, então Presidente do BNB, e os então Diretores do Banco, Srs. Luiz Ethewaldo de Albuquerque Guimarães, Pedro Rafael Lapa e Augusto Bezerra Cavalcanti Neto.
40. Recorda-se que a irregularidade que motivou a audiência foi a verificação da participação dos ex-gestores acima mencionados na formalização do acordo datado de 22/1/2007, que levou à renegociação da dívida da empresa Frutan com o FNE, reduzindo o seu valor de cerca de R$ 64 milhões para R$ 6,6 milhões.
41. As audiências foram realizadas, os responsáveis apresentaram suas razões de justificativas, mas as tiveram rejeitadas pelo Tribunal mediante o Acórdão 1654/2014-TCU-Plenário, rel. Ministro José Múcio Monteiro (peça 124, do TC-Processo 022.112/2007-0) . Houve interposição de recursos, novo acórdão foi proferido (Acórdão 1875/2017-TCU-Plenário, rel. José Múcio, peça 411, do referido TC) , em que os responsáveis foram multados em R$ 46.615,25.
42. Como o acordo de renegociação foi formalizado em 2007, seus efeitos repercutem sobre as contas dos responsáveis tratadas nestes autos, mas, considerando-se que eles já foram penalizados pela falha, não mais cabe propor aplicação de multa neste processo, mas apenas que suas contas sejam julgadas irregulares, tendo em vista a gravidade das falhas.
43. Por meio do Acórdão 1840/2008-TCU-Plenário, o TCU também determinou que fossem levantadas todas as operações com recursos do FNE cujos saldos devedores, em 30/9/2007, fossem superiores a R$ 200 mil, e que possuísse parcelas em atraso há mais de 180 dias, sem que tenha sido procedida cobrança judicial.
44. Dessa determinação, resultou a Auditoria operacional tratada no TC Processo 002.793/2009-0, sobre o qual se tratará adiante.
TC Processo 002.793/2009-0
45. O TC Processo 002.793/2009-0, como dito, cuidou de auditoria que apurou irregularidades na recuperação de créditos do BNB. A investigação identificou cerca de 55.000 operações baixadas em prejuízo do Banco, em razão da falta de cobranças judiciais para reaver os valores. Também foram constatadas operações de crédito com prazo de liquidação há muito vencidos sem qualquer cobrança judicial.
46. O processo foi julgado mediante o Acórdão 1078/2015-TCU-Plenário (peça 324, do TC-Processo 002.793/2009-0) , rel. Ministro Bruno Dantas, em que o TCU rejeitou as razões de justificativa apresentadas por diversos responsáveis e lhes aplicou a multa prevista no art. 58, II, da Lei 8.443/1992, no valor de R$ 49.535,41. Daqueles responsáveis, também respondem por estas contas os Srs. Roberto Smith, então Presidente do BNB, e o ex-Diretores Srs. Luiz Carlos Everton de Farias, Luiz Henrique Mascarenhas Corrêa Silva, Paulo Sérgio Rebouças Ferraro e Pedro Rafael Lapa.
47. Os responsáveis interpuseram Pedidos de reexame contra a deliberação que aplicou multa, mas apenas Pedro Rafael Lapa logrou êxito no pedido, sendo tornada insubsistente a multa que lhe fora aplicada pelo item 9.1 do Acórdão 1078/2015-TCU-Plenário, tendo em vista a falta de conexão entre suas atribuições e as irregularidades verificadas (peça 571, do TC-Processo 002.793/2009-0) .
48. Já os Srs. Luiz Henrique Mascarenhas Corrêa Silva, Luiz Carlos Everton de Farias, Paulo Sérgio Rebouças Ferraro e Roberto Smith, tiveram seus recursos conhecidos, mas negados no mérito, cabendo destacar que suas responsabilidades decorreram da ausência de desempenho das competências fixadas no Estatuto Social no tocante à supervisão das operações realizadas por seus subordinados.
49. As operações irregulares reveladas pela auditoria, sintetizadas no Acórdão 1078/2015-TCU-Plenário, foram as seguintes:
'9.1.1. operações com cobranças judiciais não efetivadas, contrariando o estabelecido no Manual Auxiliar de Operações de Crédito, Título 22, Capítulo 3 (saldos na posição de 31/12/2008; saldo de prejuízos históricos, não atualizados) :
a) 25.795 operações inteiramente baixadas em prejuízo, no valor total de R$ 1.102.877.741,33 (lista na peça 249) ;
b) 34.534 operações parcialmente baixadas em prejuízo, no valor total de R$ 1.258.751.484,38, dos quais R$ 442.037.970,76 correspondem a prejuízos (nas peças 250, 253 e 254, listas de operações com cobrança determinada pelo Acórdão 944/2010-TCU-Plenário) ;
c) 36.179 operações, totalizando R$ 1.825.395.965,75, sendo R$ 588.250.316,84 inadimplidos, selecionadas de amostra de 46.783, que apresentavam atrasos superiores a 180 dias e valores superiores a R$ 15.000,00, não tendo sido cobradas sob alegação de enquadramento na Lei 11.775/2008, sem que tenham sido efetivados os procedimentos necessários para efetivação do enquadramento (pelo menos, a manifestação de interesse) e sem que tais operações ou seus respectivos clientes apresentem históricos (anteriores à norma) que, observando as boas técnicas bancárias, justifiquem a utilização da faculdade de decidir pela suspensão das cobranças prevista na legislação (lista na peça 251) ;
d) 10.424 operações, totalizando R$ 409.070.396,24, sendo R$ 115.804.318,72 inadimplidos, selecionadas de amostra de 46.783, que apresentavam atrasos superiores a 180 dias e valores superiores a R$ 15.000,00 (lista na peça 252) ;
50. Essas irregularidades permearam diversos exercícios, entre os quais o de 2007, conforme se pode verificar nas peças mencionadas no item do acórdão reproduzido acima, as quais pertencem ao TC Processo 002.793/2009-0.
51. Com o deslinde do TC Processo 002.793/2009-0, extinguiu-se o pressuposto que sobrestava estas contas.
52. Considerando-se que os Srs. Luiz Henrique Mascarenhas Corrêa Silva, Luiz Carlos Everton de Farias, Paulo Sérgio Rebouças Ferraro e Roberto Smith já foram penalizados com a penalidade prevista no art. 58, II, da Lei 8.443/1992, não cabe propor nova penalização, mas tão-somente que suas contas sejam julgadas irregulares, tendo em vista a gravidade das falhas.
TC Processo 023.112/2007-5
53. A instrução constante da peça 46, p. 25-42, também indicou alguma conexão do TC Processo 023.112/2007-5 com as presentes contas. O referido TC tratou de auditoria para monitorar o cumprimento de determinação do TCU feita ao BNB, bem como verificar a regularidade do processo de transferência de créditos agrícolas das instituições financeiras federais e consistência dos valores repassados. O processo foi julgado por meio do Acórdão 1385/2009-TCU-Plenário, rel. Ministro Benjamim Zymler.
54. Não houve penalização a responsáveis destas contas, e as determinações nele proferidas não afetam este processo.
III. Impropriedades constatadas pela CGU na gestão do FNE exercício 2007
55. Além das irregularidades acima mencionadas, as quais repercutem sobre a conformidade destas contas, outras foram apontadas pela CGU: (peça 43, p. 1-50 e peça 44, p. 1-8) , a saber:
a) não foi alcançado, no exercício, o percentual mínimo de aplicação nas operações do Pronaf - A;
b) o percentual de aplicação de recursos do FNE nos estados do Espírito Santo e Minas menor que o exigido;
c) não se alcançou a aplicação do mínimo de 50% dos recursos do FNE na região do semiárido;
d) baixas a menor de prejuízo de operações de crédito do FNE;
e) baixas de crédito para prejuízo em desacordo com a legislação;
f) falta de transparência nos demonstrativos contábeis em relação aos valores baixados para prejuízo;
g) fragilidade dos Controles Internos;
h) ressarcimento a menor de recursos ao FNE devido à ausência de baixa para prejuízo de parte dos créditos de operações de risco compartilhado;
i) ausência de contratação de seguro dos bens financiados e dados como garantia das operações de financiamentos com recursos do FNE;
j) falhas cometidas pelas agências do BNB na concessão de crédito ao FNE;
k) realização parcial do projeto de financiamento;
l) ausência de comprovantes de despesa e desvio de finalidade face aos recursos liberados pelo Banco;
m) apropriação de taxa de administração em valor a maior em relação ao cálculo realizado com base no Decreto 5.641/2005, perfazendo o montante de R$ 1.076.425,82;
n) divergências entre os valores referentes à provisão das parcelas em atraso de operações de crédito, e ausência de aprovisionamento nos meses de março e abril/2007, para as operações adquiridas e renegociadas sob amparo da Lei 11.322/2006;
o) descumprimento do art. 3º da Portaria Interministerial 11, de 28/12/2005, pelo não ressarcimento dos valores que implicaram prejuízo ao Banco com a posição do final do mês anterior;
p) descumprimento do art. 8º da Portaria Interministerial 11, de 28/12/2005, que trata da evidenciação dos valores ressarcidos pelo Banco do Nordeste nas Contas do FNE.
56. Face à similaridade de algumas falhas, quando do exame das respostas à diligência, elas foram examinadas conjuntamente.
57. Sobre as falhas descritas nas alíneas 'a' a 'c', que tratam do não atingimento de percentuais mínimos de aplicação de recursos do Fundo, verificou-se que o Banco não havia implementado as recomendações da CGU feitas no ano de 2006. Assim, vislumbrou-se propor ao TCU, oportunamente, determinar ao Banco que cumprisse com sua obrigação. Esse encaminhamento já não se mostra pertinente, haja vista as orientações agora vigentes no TCU de que determinações, ciências e recomendações, via de regra, somente devem ser expedidas quando se revelarem imprescindíveis às finalidades do controle e para as deficiências identificadas que, se não tratadas, comprometam a gestão (art. 16 da Resolução-TCU 350/2020) , condições que não estão suficientemente clara nos autos, sobretudo, em face do longo tempo já transcorrido desde a ocorrência das falhas relatadas.
58. Já as falhas decorrentes da ausência de implantação do Sistema Gerencial de Controle do FNE - S492, descritas nas alíneas 'd' a 'h' e 'n' a 'o' do item 55, retro, conforme declarado em trecho da Instrução contida na peça 46, p. 11-12, foram objeto de Inspeção realizada para sanear as contas do FNE exercício 2006 (TC Processo 018.501/2007-2) , já julgadas pelo TCU (Acórdão 658/2021-TCU-Plenário, rel. Ministro Raimundo Carreiro) . A conclusão decorrente dos exames procedidos na Inspeção foi de que o Tribunal continuasse acompanhando a execução do projeto em virtude de sua relevância.
59. Essa questão também foi examinada no TC Processo 002.793/2009-0, tratado nos itens 42-46, onde o TCU determinou o seguinte (Acórdão 1078/2015-TCU-Plenário) :
'9.5 determinar ao Banco do Nordeste do Brasil S.A. que coloque em funcionamento, no prazo de 90 (noventa) dias, o Sistema de Controle Gerencial do Fundo Constitucional de Financiamento do Nordeste - FNE  (S492) , com o fito de aumentar a regularidade, transparência, consistência, fidedignidade e garantir a integração com os demais sistemas de controle eletrônico no processamento dos dados referentes ao Fundo Constitucional de Financiamento do Nordeste, especialmente no concernente aos provisionamentos relativos a créditos de liquidação duvidosa, às baixas de créditos em prejuízo e aos ressarcimentos devidos pelo BNB ao FNE, nas operações de risco compartilhado, e, por consequência, contribuindo para a fidedignidade das demonstrações contábeis do fundo, atendendo ao art. 37 da Constituição Federal, aos arts. 83, 85, 89 e 100 da Lei 4.320/1964 e ao art. 15 da Lei 7.827/1989;'
60. Não foi identificado no e-TCU a existência de processo tratando do monitoramento dessa determinação, nem referência a ela nas contas do BNB posteriores à prolação do Acórdão 1078/2015-TCU-Plenário (TC Processo 034.635/2016-5, TC Processo 035.105/2017-8 e TC Processo 038.324/2019-9) , tendo-se mencionado na Instrução de mérito do TC Processo 034.635/2016-5, que a determinação seria monitorada pela extinta Secex-CE.
61. Nas contas do FNE, exercício 2015, tratadas no TC Processo 036.840/2017-3, a CGU registrou em seu Relatório de Auditoria 201601482 que as reiteradas recomendações expedidas ao BNB visando o aperfeiçoamento de seus controles haviam desencadeado algumas providências cujos reflexos somente poderiam ser observado na avaliação da gestão do exercício 2016, a exemplo do novo modelo de atuação do Ambiente de Controles Internos (2ª camada) , que foi objeto da Proposta de Ação Administrativa 2015/646-260, de 7 de dezembro de 2015, aprovada na Reunião da Diretoria 4173, de 22 de dezembro de 2015, com aplicação a partir de 1° de janeiro de 2016.
62. Na prestação de contas do FNE, exercício 2017 (TC Processo 001.936/2019-0) , a CGU também relatou deficiências nos controle internos do BNB relacionados exclusivamente à gestão dos recursos do FNE, a saber: Deficiência na gestão do Processo Renegociação de Dívidas; Deficiência na gestão do Processo de Acompanhamento do Crédito no que tange à contratação das Propostas de Ajuste de Reembolso; Deficiências relacionadas à contratação de seguros obrigatórios dos bens garantes em sede de operações oriundas de renegociação de dívidas; Falhas pontuais identificadas nas Propostas de Renegociação de Dívidas; Deficiência na gestão da atividade de Acompanhamento Gerencial de Clientes. A CGU expediu recomendações ao Banco.
63. A CGU registrou que houve descumprimento ao art. 8º da Portaria Interministerial 11, de 28/12/2005, face à inexistência de uma conta contábil específica a fim de identificar os valores ressarcidos pelo BNB decorrente das parcelas vencidas há mais de 360 dias, cujo risco é de responsabilidade do Fundo (alínea 'p', item 55) .
64. Em resposta à diligência expedida por este Tribunal, o BNB informou, por meio da Correspondência 2009/621-070, de 19/2/2009, que os valores honrados pelo BNB já estavam sendo registrados na conta 'Valores de Risco Pagos pelo Banco do Nordeste' (Código Bacen 30920002-990310) , conforme cópia da página do balancete do FNE referente ao mês de Dez/2008, encaminhado e anexado à peça 44, p. 47.
65. Ante o cumprimento ao disposto no art. 8º da Portaria Interministerial 11, de 28/12/2005, mesmo que tardiamente, não cabem medidas adicionais no presente processo.
66. Conforme a auditoria da CGU, respondem por parte das impropriedades listadas no item 55, sobretudo as mencionadas nas alíneas 'd' a 'h' e 'n' a 'o', os Srs. Roberto Smith e Luiz Ethewaldo de Albuquerque Guimarães, que já deverão ter suas contas julgadas irregulares em face das graves falhas em operações de financiamento contratadas com recursos do Fundo.
67. Segundo a avaliação da CGU, Pedro Rafael Lapa responde pelas irregularidades mencionadas nas alíneas 'a', 'b' e 'c', item 55, e Francisco de Assis Germano Arruda pelas constantes das alíneas 'i' a 'l'. Pedro Rafael já terá suas contas julgadas irregulares em razão da transação irregular com a empresa Frutan. Francisco Assis Germano, tendo em vista a não gravidade das falhas cometidas, deve ter suas contas julgadas regulares com ressalva.
68. De todos os responsáveis deste processo, o único que não teve seu nome associado a nenhuma irregularidade foi João Emílio Gazzana (XXX.947.920-XX) , razão por que deverá ter suas contas julgadas regulares.
Quanto à apropriação de taxa de administração em valor a maior em relação ao cálculo realizado com base no Decreto 5.641/2005, perfazendo o montante de R$ 1.076.425,82 (alínea 'm', item 55 acima) 
69. A CGU também constatou apropriação de taxa de administração pelo BNB em valor superior ao cálculo definido no Decreto 5.641/2005, sendo a diferença de R$ 1.076.425,82 (alínea 'm', do item 55 acima) .
70. Para esclarecer a questão, diligenciou-se ao BNB para que encaminhasse cópia da planilha de cálculo da taxa de administração com a metodologia definida no Decreto 5.641/2005, enviada à CGU/CE por meio da correspondência 2008/621-040, de 29/5/2008, bem como para que apresentasse informações acerca de eventual recolhimento da importância de R$ 1.076.425,82, relativa à apropriação a maior de taxa de administração nos meses de junho e julho de 2007, conforme informado pela CGU/CE no Relatório de Auditoria atinente à Prestação de Contas do FNE, relativas ao exercício de 2007 (Ofício 130/2009-TCU/Secex/CE, de 9/2/2009, peça 44, p. 30) .
71. O BNB, por meio da Correspondência 2009/621-070, de 19/2/2009 (peça 44, p. 31-33) , apresentou as seguintes informações:
a) a divergência constatada decorreu de equívoco da CGU em razão da utilização de base de cálculo incorreta nos meses de junho e julho de 2007;
b) em junho/2007, a base de cálculo da CGU (R$ 19.842.892.138,07) excluiu, inadequadamente, os valores restituídos ao Fundo naquele mês, que totalizam R$ 24.368.309,34, e que foram contabilizados em 29/6/2007, devendo, portanto, compor o montante do patrimônio líquido do Fundo naquele mês;
c) os valores restituídos ao Fundo em junho/2007 referem-se à devolução de taxa administração referentes:
i) ao período janeiro-fevereiro/2005, face à decisão do TCU - R$ 23.505.26,42;
ii) às provisões sobre operações renegociadas no período de outubro a dezembro/2006, com base na Lei 11.322/2006 - R$ 101.737,93;
iii) às provisões sobre operações renegociadas no período de janeiro a abril/2007, com base na Lei 11.322/2006 - R$ 761.307,99;
d) no mês de julho/2007 a CGU excluiu, indevidamente, o montante de R$ 101.993.938,50, equivalente ao dobro da taxa de administração de R$ 50.996.969,25.
72. A análise dos argumentos apresentado pelo Banco feita na Instrução de peça 46, p. 38-39, concluiu pela razoabilidade da maioria dos argumentos, exceto os relativos ao disposto na alínea 'd', do item 65 acima, onde se verificou equívoco do Banco ao contabilizar como taxa de administração o valor de R$ 50.996.969,25.
73. De acordo com a planilha enviada pelo próprio BNB (peça 44, p. 45-46) , foi possível verificar que a Base de Cálculo da taxa de administração em julho de 2007 era R$ 20.144.500.163,58. Pela aplicação da taxa de 0,25% calculada 'por dentro', sobre a base de cálculo apurada mensalmente conforme a metodologia de cálculo do Decreto 5.641/2005, verificou-se que o valor a ser apropriado deveria ser R$ 50.235.661,26 [0,0025/ (1+0,0025) * 20.144.500.163,58] e não o montante de R$ 50.996.969,25 calculado pelo BNB. Assim, nota-se que houve uma apropriação a maior no valor de R$ 761.307,99.
74. Diante disso, e considerando que não se vislumbrou má fé no procedimento de cálculo adotado pelo BNB, o tratamento proposto quando da última instrução destas contas foi de determinar ao BNB que recolhesse ao FNE o montante de R$ 761.307,99, relativo à apropriação a maior a título de taxa de administração no mês de julho de 2007 (peça 46, p. 39) .
75. Corrobora-se no presente momento o cálculo feito na instrução anterior e a conclusão de apropriação a maior da taxa de administração.
76. Nota-se que na planilha enviada pelo BNB (peça 44, p. 46) , para o mês de julho de 2007, na linha 'taxa de administração calculada' há o resultado correto para o cálculo da taxa, em conformidade com o Decreto 5.641/2005: R$ 50.235.661,26. Porém, logo abaixo, na linha 'taxa de administração devida (contabilizada) ', que está destacado em azul, apareceu o montante de R$ 50.996.969,25, ou seja, R$ 761.307,99 a maior que o valor calculado.
77. Cumpre notar o seguinte detalhe: nos demais meses do ano (peça 44, p. 45-46) , os valores da linha 'taxa de administração calculada' são idênticos aos valores registrados na linha 'taxa de administração devida (contabilizada) '.
78. Outro detalhe a se destacar é o fato de que o valor a maior contabilizado em julho de 2007, de R$ 761.307,99, é idêntico (incluindo os centavos) ao valor restituído ao patrimônio do FNE em junho de 2007 referente às provisões sobre operações renegociadas no período de janeiro a abril/2007, com base na Lei 11.322/2006 (alínea 'c', 'iii', do item 71 acima e peça 44, p. 43) . Esse valor aparece na coluna de junho de 2007 aumentando a base de cálculo do referido mês a título de 'txa-adm-devol exerc (pós balanc calc) , peça 44, p. 45.
79. Ou seja, o montante de R$ 761.307,99 foi devolvido ao FNE em junho de 2007 e, por isso, aumentou a base de cálculo, aumentando também a taxa de administração do mês; porém, no mês seguinte, em julho de 2007, o valor foi somado à taxa de administração calculada, revertendo a devolução feita no mês anterior.
80. Não há na resposta do BNB qualquer menção a esse fato.
81. Dessa forma, concorda-se com a instrução anterior de que o BNB deve restituir ao FNE o montante de R$ 761.307,99, relativo ao pagamento a maior a título de taxa de administração no mês de julho de 2007.
82. Apesar de o tribunal já ter ouvido o BNB em oitiva a respeito desta irregularidade, o que dispensaria uma nova oitiva, com fundamento no art. 14, §2º, inciso I, da Resolução-TCU 315/2020, julga-se prudente fazer mais uma oitiva ao BNB devido às novas análises realizadas e ao longo tempo decorrido desde a última oitiva.
83. Assim, será proposta a oitiva do Banco do Nordeste do Brasil (BNB) para que, no prazo de 30 dias, caso queira, apresente manifestação sobre a possível deliberação que pode ser expedida pelo Tribunal no sentido de determinar, com fundamento no art. 4º, I, da Resolução-TCU 315/2020, ao BNB que: restitua ao Fundo Constitucional do Nordeste o valor de R$ 761.307,99, atualizado monetariamente desde a data do pagamento até o dia da efetiva devolução, relativo ao pagamento a maior a título de taxa de administração no mês de julho de 2007, encaminhando a este Tribunal os devidos comprovantes de recolhimento em até 30 dias da ciência da deliberação.
84. Por fim, como o BNB foi o único beneficiário dessa taxa de administração paga pelo FNE a maior e o banco não é responsável nas presentes contas, conforme análise apresentada nos itens 23 e 24 desta instrução, será proposta a oitiva e simultaneamente o julgamento de mérito dos responsáveis inseridos no Rol das presentes contas.
CONCLUSÃO
85. A análise procedida no tópico 'Exame Técnico', retro, demonstrou que não mais existem os motivos que determinaram o sobrestamento das presentes contas, pois já foram julgados e não cabe mais qualquer recurso para os processos que determinaram tal sobrestamento: o TC Processo 002.793/2009-0, que tratou de auditoria realizada no BNB para examinar o processo de recuperação de crédito do Banco do Nordeste do Brasil (Acórdão 1078/2015-TCU-Plenário, rel. Ministro Bruno Dantas) ; e o TC Processo 022.112/2007-0, que cuidou de Representação comunicando irregularidade em atos de renegociação extrajudicial de dívidas da empresa Frutas do Nordeste do Brasil S/A (Acórdão 1840/2008-TCU-Plenário, rel. Ministro Marcos Vinícios Vilaça) .
86. No âmbito do TC Processo 022.112/2007-0 os Srs. Roberto Smith, então Presidente do BNB, e os então Diretores do Banco, Srs. Luiz Ethewaldo de Albuquerque Guimarães, Pedro Rafael Lapa e Augusto Bezerra Cavalcanti Neto eram acusados de participação na formalização do acordo irregular de renegociação de dívidas da empresa Frutan com o FNE, em 22/1/2007, o qual gerou ao Fundo um prejuízo de pelo menos R$ 33,4 milhões (ver itens 27, 37, 39 e 41) .
87. A responsabilidade dos gestores acima mencionados foi confirmada. Eles foram multados e por isso devem ter contas alusivas ao exercício 2007 julgadas irregulares sem a aplicação de multa, vez que já foram penalizados pelo fato no bojo do TC Processo 022.112/2007-0.
88. O TC Processo 002.793/2009-0 tratou de auditoria para apurar irregularidades na recuperação de créditos do BNB. A auditoria foi determinada por este Tribunal a partir da constatação de falhas em negociações com a empresa Frutan. A fiscalização identificou cerca de 55.000 operações baixadas em prejuízo do Banco, em razão da falta de cobranças judiciais para reaver os valores. Também foram constatadas operações de crédito com prazo de liquidação há muito vencidos sem qualquer cobrança judicial
89. Dos agentes responsabilizados pelas ocorrências acima referidas, também respondem por estas contas os Srs. Roberto Smith, então Presidente do BNB, e o ex-Diretores Srs. Luiz Carlos Everton de Farias, Luiz Henrique Mascarenhas Corrêa Silva e Paulo Sérgio Rebouças Ferraro, os quais foram multados nos termos da art. 58, II da Lei 8.443/1992.
90. Haja vista a imputação de multas aos ex-gestores mencionados, não cabe propor nova penalização, mas tão-somente que suas contas sejam julgadas irregulares.
91. Outras irregularidades foram apontadas pela CGU no bojo destas contas, as quais estão relacionadas no item 55 desta instrução. Por elas foram responsabilizados os Srs. Roberto Smith e Luiz Ethewaldo de Albuquerque Guimarães, estes pelas impropriedades listadas nas alíneas 'd' a 'h' e 'n' a 'o' do item 55; Pedro Rafael Lapa pelas constantes das alíneas 'a', 'b' e 'c' do item 55; e Francisco de Assis Germano Arruda pelas constantes das alíneas 'i' a 'l'.
92. Os Srs. Roberto Smith, Luiz Ethewaldo de Albuquerque Guimarães Pedro Rafel já terão suas contas julgadas irregulares como mencionado acima. Todavia, Francisco Assis Germano, tendo em vista a não gravidade das falhas cometidas, deve ter suas contas julgadas regulares com ressalva.
93. De todos os responsáveis deste processo, o único que não teve seu nome associado a nenhuma irregularidade foi João Emílio Gazzana (XXX.947.920-XX) , razão por que deverá ter suas contas julgadas regulares.
94. Por fim, será proposta oitiva ao BNB para que apresente manifestação sobre a possível deliberação que pode ser expedida pelo Tribunal no sentido de determinar que o Banco restitua ao Fundo Constitucional do Nordeste o valor de R$ 761.307,99, atualizado monetariamente desde a data do pagamento até o dia da efetiva devolução, relativo ao pagamento a maior a título de taxa de administração no mês de julho de 2007 (itens 69-84) .
95. Como o BNB foi o único beneficiário dessa taxa de administração paga pelo FNE a maior e o banco não é responsável nas presentes contas, conforme análise apresentada nos itens 23 e 24 desta instrução, será proposta a oitiva e simultaneamente o julgamento de mérito dos responsáveis inseridos no Rol das presentes contas.
PROPOSTA DE ENCAMINHAMENTO
96. Diante do exposto, submetemos os autos à consideração superior, propondo ao Tribunal:
a) levantar o sobrestamento do presente processo, nos termos do art. 157, do Regimento Interno do TCU e do art. 47, da Resolução-TCU 259/2014;
b) promover a oitiva do Banco do Nordeste do Brasil (BNB) , com fundamento no art. 250, inciso V, do Regimento Interno do TCU c/c art. 14 da Resolução-TCU 315/2020, para que, no prazo de 30 dias, caso queira, apresente manifestação sobre a possível deliberação que pode ser expedida pelo Tribunal no sentido de determinar, com fundamento no art. 4º, I, da Resolução-TCU 315/2020, ao Banco do Nordeste do Brasil, que:
b.1) restitua ao Fundo Constitucional do Nordeste o valor de R$ 761.307,99, atualizado monetariamente desde a data do pagamento até o dia da efetiva devolução, relativo ao pagamento a maior a título de taxa de administração no mês de julho de 2007, encaminhando a este Tribunal os devidos comprovantes de recolhimento em até 30 dias da ciência da deliberação.
c) Encaminhar cópia da presente instrução ao BNB como forma de subsidiar sua resposta à referida oitiva;
d) incluir no Rol de responsáveis, por força do disposto no art. 12, § 6º, incisos III, IV, VIII, XIII, XV e XVI, da Instrução Normativa-TCU 47, de 27 de outubro de 2004, os Srs. Luiz Carlos Everton de Farias, Paulo Sérgio Rebouças Ferraro, João Emílio Gazzana, Luiz Henrique Mascarenhas Corrêa Silva, Pedro Rafael Lapa, Augusto Bezerra Cavalcanti Neto, Francisco Assis Germano e Luiz Ethewaldo de Alburquerque Guimarães, porque responderam, no exercício de 2007, pelas atribuições de diretores do Banco do Nordeste, que é o gestor do FNE;
e) excluir a responsabilidade do Banco do Nordeste do Brasil S.A. (07.237.373/0001-20) , vez que, conforme a IN-TCU 47/2004, não é parte do Rol de responsáveis deste processo;
f) com fundamento nos arts. 1º, inciso I, 16, inciso III, alínea 'b', da Lei 8.443/1992, que sejam julgadas irregulares as contas dos responsáveis Srs. Roberto Smith (XXX.320.438-XX) , Presidente do BNB de 1º/1/2007 a 31/1/2007; Paulo Sergio Rebouças Ferraro (XXX.556.905-XX) , Diretor do BNB de 25/9/2007 a 31/12/2007; Luiz Henrique Mascarenhas Correa Silva (XXX.994.657-XX) , de 24/10/2007 a 31/1/2007) ; Luiz Carlos Everton de Farias (XXX.845.548-XX) , Diretor do BNB de 18/9/2007 a 31/1/2007; Pedro Rafael Lapa (XXX.167.544-XX) , Diretor do BNB de 1º/1/2007 a 31/12/2007; Augusto Bezerra Cavalcanti Neto (XXX.379.364-XX) , Diretor do BNB de 1º/1/2007 a 31/12/2007, e Luiz Ethewaldo de Albuquerque Guimarães (XXX.141.923-XX) , Diretor do BNB de 1º/1/2007 a 31/12/2007, deixando, no entanto, de propor a aplicação de multas aos responsáveis nominados, em virtude de tal providência já haver sido tomada por ocasião da prolação do Acórdão 1078/2015-TCU-Plenário, rel. Ministro Bruno Dantas e Acórdão 1875/2017-TCU-Plenário, rel. Ministro José Múcio Monteiro, para os quais não cabe mais recursos, em face das irregularidades dispostas na matriz de responsabilização anexada a esta instrução;
g) com fundamento nos arts. 1º, inciso I, 16, inciso II, 18 e 23, inciso II, da Lei 8.443/1992, que sejam julgadas regulares com ressalvas as contas de Francisco Assis Germano Arruda (XXX.970.463-XX) , Diretor do BNB em 1º/1/2007 a 31/12/2007, em face das irregularidades dispostas na matriz de responsabilização anexada a esta instrução, dando-lhe quitação;
h) com fundamento nos arts. 1º, inciso I, 16, inciso I, 17 e 23, inciso I, da Lei 8.443/1992, que sejam julgadas regulares as contas de João Emílio Gazzana (XXX.947.920-XX) , dando-lhe quitação plena;
i) informar do acórdão que vier a ser proferido ao Fundo Constitucional de Desenvolvimento do Nordeste/Banco do Nordeste do Brasil, informando-lhe que seu conteúdo, bem como do relatório e voto que o fundamentaram, pode ser consultado no endereço www.tcu.gov.br/acordaos, podendo os mesmos serem obtidos no dia seguinte ao de sua oficialização."
O Ministério Público junto ao TCU, em sua oitiva regimental a seguir transcrita (peça 60) , concordou com as propostas de julgamento das contas dos responsáveis, divergindo apenas quanto à proposta de realização de oitiva do Banco do Nordeste, para a qual propôs a instauração de apartado de tomada de contas especial e a citação do BNB:
"Nos termos da Súmula TCU 288, 'o julgamento pela irregularidade de contas ordinárias ou extraordinárias prescinde de nova audiência ou citação em face de irregularidades pelas quais o responsável já tenha sido ouvido em outro processo no qual lhe tenha sido aplicada multa ou imputado débito'.
Nestas contas, de fato, as deliberações adotadas nos processos sobrestantes (TC Processo 022.112/2007-0 e TC Processo 002.793/2009-0) , por sua repercussão sobre o mérito da gestão anual ora em exame, justificam a irregularidade das contas dos responsáveis nominados pela unidade técnica na proposta de encaminhamento anteriormente reproduzida (peça 57, item 96, alínea 'f') :
a) com relação ao TC Processo 022.112/2007-0, o MP de Contas destaca apenas que o Acórdão 1.654/2014 foi complementado pelo Acórdão 1.875/2017, o qual foi parcialmente modificado pelo Acórdão 445/2018, todos do Pleno (peças 124, 411 e 524 do referido processo) . O Acórdão 1.875/2017 foi tornado insubsistente mediante o Acórdão 308/2021, sobrevindo os Acórdãos 838/2021 e 1.212/2021 (peças 411, 626, 678 e 714 do TC Processo 022.112/2007-0) ;
a.1) o exame de todas as deliberações acima mencionadas permite verificar que, de fato, os srs. Roberto Smith, Luiz Ethewaldo de Albuquerque Guimarães, Pedro Rafael Lapa e Augusto Bezerra Cavalcanti Neto foram multados, individualmente, pelo valor de R$ 46.615,25, tendo em vista a concretização, em 22/1/2007, de acordo financeiro com a empresa Frutan, a fim de renegociar dívidas da empresa com o FNE, causando um prejuízo ao Fundo de, no mínimo, R$ 33,4 milhões (itens 26 a 44 da instrução à peça 59) , em contrariedade, especialmente, às orientações contidas na Nota AGU/CGU/DECOR 205/2006 - SFT (peça 31, pp. 44/8, do TC Processo 022.112/2007-0) ;
b) no que se refere ao TC Processo 002.793/2009-0 (55 mil operações baixadas em prejuízo do banco, em razão da falta de cobranças judiciais para reaver os valores, e operações de crédito com prazo de liquidação há muito vencidos sem qualquer cobrança judicial) , o Acórdão 1.078/2015 foi alterado pelo Acórdão 1.703/2017, que foi mantido pelo Acórdão 2.608/2017 e modificado pelo Acórdão 1570/2021-TCU-Plenário (peças 324, 571, 657 e 954 do TC Processo 002.793/2009-0) ;
b.1) os srs. Luiz Henrique Mascarenhas Corrêa Silva, Luiz Carlos Everton de Farias, Paulo Sérgio Rebouças Ferraro e Roberto Smith foram sancionados com multa no valor individual de R$ 49.535,41.
Em face do que restou apurado nos autos, o Ministério Público de Contas manifesta-se de acordo, em parte, com a proposição oferecida pela SecexDesenvolvimento (peças 57 a 59) , pois entende que, em vez da oitiva do Banco do Nordeste do Brasil S. A., deve ser promovida, desde logo, em processo apartado de tomada de contas especial, com fundamento nos princípios da razoável duração do processo e da celeridade processual (art. 5º, LXXVIII, da CF/1988) , bem como nos arts. 12, II, da Lei 8.443/1992, 2º, XVIII, e 43 da Resolução TCU 259/2014, a imediata citação do Banco do Nordeste, CNPJ 07.237.373/0001-20, pela importância de R$ 761.307,99, atualizada monetariamente desde a data do pagamento indevido até o dia da efetiva restituição aos cofres do Fundo Constitucional de Financiamento do Nordeste (FNE) , tendo em vista o pagamento a maior a título de taxa de administração no mês de julho de 2007, conforme análise à peça 59, itens 69 a 84."
É o Relatório.

Leonor Chaves Maia de Souza (20.321/OAB-CE) e outros, representando Banco do Nordeste do Brasil S.A.

Procurador Júlio Marcelo de Oliveira.

PRESTAÇÃO DE CONTAS ANUAL. FUNDO CONSTITUCIONAL DE FINANCIAMENTO DO NORDESTE. EXERCÍCIO DE 2007. IRREGULARIDADES APURADAS EM PROCESSOS CONEXOS COM APLICAÇÃO DE MULTAS AOS GESTORES. IRREGULARIDADE DAS CONTAS, SEM NOVA APLICAÇÃO DE SANÇÃO. REGULARIDADE COM RESSALVA PARA UM DOS RESPONSÁVEIS EM RAZÃO DAS FALHAS APONTADAS PELA CGU. REGULARIDADE DOS DEMAIS RESPONSÁVEIS. DETERMINAÇÃO.

PRESTAÇÃO DE CONTAS (PC)

Secretaria de Controle Externo do Desenvolvimento Econômico (SecexDesenvolvimento).

Cuidam os autos de prestação de contas ordinária do Fundo Constitucional de Financiamento do Nordeste (FNE) relativa à gestão do ano 2007.
O FNE foi instituído pela Lei 7.827/1989 e tem por objetivo contribuir para o desenvolvimento econômico e social da Região Nordeste mediante a execução de programas de financiamento aos setores produtivos, conforme previsto no art. 159, inciso I, alínea "c", da Constituição Federal. A lei que instituiu o FNE atribuiu a responsabilidade pela administração do fundo ao Banco do Nordeste do Brasil S.A. (BNB) .
O rol de responsáveis constituído pela unidade instrutora, em observância à Instrução Normativa-TCU 47/2004, contemplou os seguintes gestores do BNB:
	Responsáveis
	Cargo
	Período da gestão

	Roberto Smith
	Presidente
	1º/1/2007 a 31/12/2007

	Paulo Sérgio Rebouças Ferraro
	Diretor
	25/9/2007 a 31/12/2007

	Pedro Rafael Lapa
	Diretor
	1º/1/2007 a 31/12/2007

	João Emílio Gazzana
	Diretor
	1º/1/2007 a 31/12/2007

	Augusto Bezerra Cavalcanti Neto
	Diretor
	1º/1/2007 a 31/12/2007

	Francisco Assis Germano Arruda
	Diretor
	1º/1/2007 a 31/12/2007

	Luiz Henrique Mascarenhas Corrêa Silva
	Diretor
	24/10/2007 a 31/12/2007

	Luiz Carlos Everton de Farias
	Diretor
	18/9/2007 a 31/12/2007

	Luiz Ethewaldo de Albuquerque Guimarães
	Diretor
	1º/1/2007 a 31/12/2007

Considerando a existência de processos em apuração neste Tribunal que poderiam impactar no julgamento das contas dos responsáveis nestes autos, o então relator, Ministro Valmir Campelo, decidiu, por meio de despacho de 1º/9/2009, sobrestar o julgamento destas contas até que fosse proferida decisão definitiva nos autos do TC Processo 022.112/2007-0 e do TC Processo 002.793/2009-0.
Nesta oportunidade, a unidade instrutora concluiu não existirem mais motivos para o sobrestamento das presentes contas. Apresento, a seguir, uma breve descrição dos processos sobrestantes e dos impactos no julgamento das contas dos responsáveis pelo FNE no exercício de 2007.
O TC Processo 022.112/2007-0 tratou de representação comunicando possíveis irregularidades em acordo de renegociação de dívida da Empresa Frutas do Nordeste do Brasil S/A (Frutan) junto ao FNE. Constatou-se a participação de gestores do BNB na formalização de acordo datado de 22/1/2007 que reduziu o valor da dívida de cerca de R$ 64 milhões para R$ 6,6 milhões, descumprindo normativos do BNB e em desacordo com orientação da Advocacia-Geral da União. Por meio do Acórdão 1654/2014-TCU-Plenário, foram rejeitadas as razões de justificativas de gestores do BNB, dentre os quais fazem parte do rol de responsáveis das presentes contas: Roberto Smith, Luiz Ethevaldo de Albuquerque Guimarães, Pedro Rafael Lapa e Augusto Bezerra Cavalcanti Neto.
Os mencionados responsáveis foram sancionados com a multa prevista no art. 58, inciso II, da Lei 8.443/1992, no valor de R$ 46.615,25, por meio do Acórdão 1875/2017-TCU-Plenário. Foram apresentados embargos de declaração e pedidos de reexame contra esse acórdão e, no que interessa aos responsáveis em comento, a decisão foi mantida por meio dos Acórdãos 445/2018, 308/2021, 838/2021 e 1.212/2021, todos do Plenário do TCU.
Considerando que o acordo de renegociação foi formalizado em 2007, a unidade instrutora considerou que seus efeitos repercutiram na gestão dos responsáveis destes autos. Portanto, tendo em vista a gravidade das falhas, propôs julgar irregulares as contas de Roberto Smith, Luiz Ethevaldo de Albuquerque Guimarães, Pedro Rafael Lapa e Augusto Bezerra Cavalcanti Neto, sem aplicar-lhes multa, já que eles foram apenados pelos mesmos fatos no âmbito do TC Processo 022.112/2007-0.
Quanto ao TC Processo 002.793/2009-0, menciono que se tratou de auditoria operacional realizada no BNB abrangendo a área de recuperação de créditos e a gestão dos recursos do FNE aplicados nessas operações. O Acórdão 1078/2015-TCU-Plenário, por meio do qual foram apreciadas as razões de justificativas dos responsáveis, sintetizou as irregularidades verificadas, conforme a seguir transcrito:
"9.1.1.	operações com cobranças judiciais não efetivadas, contrariando o estabelecido no Manual Auxiliar de Operações de Crédito, Título 22, Capítulo 3 (saldos na posição de 31/12/2008; saldo de prejuízos históricos, não atualizados) : 
a)	25.795 operações inteiramente baixadas em prejuízo, no valor total de R$ 1.102.877.741,33 (lista na Peça 249) ; 
b)	34.534 operações parcialmente baixadas em prejuízo, no valor total de R$ 1.258.751.484,38, dos quais R$ 442.037.970,76 correspondem a prejuízos (nas Peças 250, 253 e 254, listas de operações com cobrança determinada pelo Acórdão 944/2010-TCU-Plenário) ; 
c) 36.179 operações, totalizando R$ 1.825.395.965,75, sendo R$ 588.250.316,84 inadimplidos, selecionadas de amostra de 46.783, que apresentavam atrasos superiores a 180 dias e valores superiores a R$ 15.000,00, não tendo sido cobradas sob alegação de enquadramento na Lei 11.775/2008, sem que tenham sido efetivados os procedimentos necessários para efetivação do enquadramento (pelo menos, a manifestação de interesse) e sem que tais operações ou seus respectivos clientes apresentem históricos (anteriores à norma) que, observando as boas técnicas bancárias, justifiquem a utilização da faculdade de decidir pela suspensão das cobranças prevista na legislação (lista na Peça 251) ; 
d) 10.424 operações, totalizando R$ 409.070.396,24, sendo R$ 115.804.318,72 inadimplidos, selecionadas de amostra de 46.783, que apresentavam atrasos superiores a 180 dias e valores superiores a R$ 15.000,00 (lista na Peça 252) ;"
A mencionada decisão aplicou multa de R$ 49.535,41 aos seguintes responsáveis cujas contas devem ser julgadas nestes autos: Roberto Smith, Luiz Carlos Everton de Farias, Luiz Henrique Mascarenhas Corrêa Silva, Paulo Sérgio Rebouças Ferraro e Pedro Rafael Lapa. Posteriormente, em razão da interposição de pedido de reexame, a multa aplicada a Pedro Rafael Lapa foi tornada insubsistente, por meio do Acórdão 1703/2017-TCU-Plenário. Para os demais responsáveis aqui mencionados, as multas foram mantidas, inclusive após o julgamento de embargos de declaração, por meio do Acórdão 2608/2017-TCU-Plenário.
A unidade instrutora registrou que as irregularidades tratadas no TC Processo 002.793/2009-0 permearam diversos exercícios, inclusive o de 2007, motivo pelo qual propôs o julgamento pela irregularidade das contas de Roberto Smith, Luiz Carlos Everton de Farias, Luiz Henrique Mascarenhas Corrêa Silva e Paulo Sérgio Rebouças Ferraro. Novamente, afastou-se a aplicação de multas aos responsáveis, por já terem sido sancionados no TC Processo 002.793/2009-0.
Além das irregularidades apuradas nos dois processos já mencionados, a análise das presentes contas fundamentou-se nos resultados da auditoria anual realizada pela Controladoria-Geral da União (CGU) . As constatações consignadas no relatório elaborado pela CGU foram:
a) não foi alcançado, no exercício, o percentual mínimo de aplicação nas operações do Pronaf-A;
b) percentual de aplicação de recursos do FNE nos estados do Espírito Santo e Minas Gerais menor que o exigido;
c) não se alcançou a aplicação do mínimo de 50% dos recursos do FNE na região do semiárido;
d) baixas a menor de prejuízo de operações de crédito do FNE;
e) baixas de crédito para prejuízo em desacordo com a legislação;
f) falta de transparência nos demonstrativos contábeis em relação aos valores baixados para prejuízo;
g) fragilidade dos Controles Internos;
h) ressarcimento a menor de recursos ao FNE devido à ausência de baixa para prejuízo de parte dos créditos de operações de risco compartilhado;
i) ausência de contratação de seguro dos bens financiados e dados como garantia das operações de financiamentos com recursos do FNE;
j) falhas cometidas pelas agências do BNB na concessão de crédito ao FNE;
k) realização parcial do projeto de financiamento;
l) ausência de comprovantes de despesa e desvio de finalidade face aos recursos liberados pelo Banco;
m) apropriação de taxa de administração em valor a maior em relação ao cálculo realizado com base no Decreto 5.641/2005, perfazendo o montante de R$ 1.076.425,82;
n) divergências entre os valores referentes à provisão das parcelas em atraso de operações de crédito, e ausência de aprovisionamento nos meses de março e abril/2007, para as operações adquiridas e renegociadas sob amparo da Lei 11.322/2006;
o) descumprimento do art. 3º da Portaria Interministerial 11, de 28/12/2005, pelo não ressarcimento dos valores que implicaram prejuízo ao Banco com a posição do final do mês anterior;
p) descumprimento do art. 8º da Portaria Interministerial 11, de 28/12/2005, que trata da evidenciação dos valores ressarcidos pelo Banco do Nordeste nas Contas do FNE.
Seguindo o certificado de auditoria emitido pela CGU (peça 44, p. 10-14) , a unidade instrutora propôs que as falhas relacionadas nos itens "d" a "h", "n" e "o", fossem atribuídas a Roberto Smith e Luiz Ethewaldo de Albuquerque Guimarães, e as falhas "a" a "c" atribuídas a Pedro Rafael Lapa, para os quais a unidade já havia proposto o julgamento pela irregularidade das contas em razão das conclusões alcançadas nos processos conexos já mencionados. Ao diretor Francisco de Assis Germano foram atribuídas as falhas "i" a "l", que, por não serem graves, deveriam motivar o julgamento de suas contas regulares com ressalva. Por fim, o diretor João Emílio Gazzana deveria ter suas contas julgadas regulares, ante à ausência de irregularidades atribuídas a ele.
A respeito do tratamento a ser adotado em relação às falhas, a unidade instrutora apresentou proposta de encaminhamento somente em relação à falha descrita na alínea "m". Foi proposta a realização de oitiva do BNB acerca da possibilidade de o Tribunal determinar a devolução ao FNE da taxa de administração cobrada a maior no mês de julho de 2007. Para as demais falhas, considerou que já foram tratadas em outros processos deste Tribunal, sendo desnecessário adotar qualquer providência nestes autos.
O Ministério Público junto ao TCU concordou com a unidade instrutora no que diz respeito ao julgamento das contas dos responsáveis. No entanto, divergiu da proposta de realização de oitiva do BNB, pois considerou apropriada a instauração de tomada de contas especial e a imediata citação do Banco para a restituição dos valores pagos a maior a título de taxa de administração.
***
Feita a contextualização, passo a decidir.
Concordo com a unidade instrutora em relação ao impacto do acordo de renegociação de dívida da Frutan, tratado no TC Processo 022.112/2007-0, nas contas dos gestores relacionados nestes autos. Entendo que a gravidade dos fatos é motivo para o julgamento pela irregularidade das contas dos responsáveis especificados, conforme proposta da unidade endossada pelo MPTCU.
Embora os responsáveis não tenham sido ouvidos em audiência nestes autos, o contraditório estabelecido no âmbito do TC Processo 022.112/2007-0 dispensa nova manifestação para o julgamento pela irregularidade de suas contas nestes autos, conforme Súmula-TCU 288.
Quanto às irregularidades apuradas no TC Processo 002.793/2009-0, também considero que se revestem de gravidade suficiente para macular as contas do exercício de 2007 do FNE. Entretanto, divirjo parcialmente da atribuição de responsabilidades relativa a essa questão. Para tanto, busquei me basear no que foi decidido por este colegiado em relação às contas dos gestores do BNB no exercício de 2007.
Inicialmente, no processo de contas anual do BNB, as irregularidades tratadas no TC Processo 002.793/2009-0 também foram motivo para o julgamento pela irregularidade das contas de Roberto Smith, Luiz Carlos Everton de Farias, Luiz Henrique Mascarenhas Corrêa Silva e Paulo Sérgio Rebouças Ferraro, conforme Acórdão 3708/2019-TCU-Segunda Câmara. Ocorre que, ao julgar os recursos de reconsideração interpostos contra o citado acórdão, o Tribunal, por meio do Acórdão 5715/2020-TCU-Segunda Câmara, entendeu que somente Roberto Smith deveria ter suas contas julgadas irregulares, conforme os motivos expostos no voto da Relatora, Ministra Ana Arraes:
"25. No tocante ao impacto das irregularidades apuradas na auditoria sobre as contas de 2007 de Paulo Sérgio Rebouças Ferraro, ex-diretor do BNB, divirjo dos pareceres apresentados.
26.	 A instrução da Serur (peça 112) afirmou que a responsabilidade do ex-diretor decorreu do fato de estar sob sua subordinação a Área de Crédito e Gestão de Produtos (ambiente de recuperação de crédito) , unidade diretamente vinculada às irregularidades apuradas nos autos da auditoria.
27.	 Ocorre que, em sua defesa, o recorrente alegou que assumiu a Diretoria de Negócios do BNB somente no dia 25/09/2007, informação confirmada no relatório que embasou a decisão exarada pelo Acórdão 3708/2019-TCU-Segunda Câmara (peça 36, p. 3) .
28.	 Posto isso, não me parece razoável concluir que, durante o pouco período restante para o fim do exercício ao qual se refere a presente prestação de contas (2007) , o recorrente tenha tido integral responsabilidade em face das 17 irregularidades pelas quais foi ouvido em audiência no âmbito do TC Processo 002.793/2009-0 (peça 239, p. 17) . Destaco que as irregularidades apuradas na auditoria não se limitaram ao exercício de 2007, mas se estenderam para os períodos seguintes.
29.	 Sem qualquer prejuízo às conclusões do processo de auditoria, para demonstrar a fragilidade da responsabilização do ex-diretor nesse processo de contas anuais, vale citar que um dos fundamentos utilizados no TC Processo 002.793/2009-0 para aplicação de multa ao então superintendente da Área de Crédito e Gestão de Produtos do BNB, subordinado ao recorrente, foi ter ele se omitido em exercer competências estabelecidas pela Resolução da Diretoria 5262/2007 e pela norma subsequente, RD 5272/2008. Ocorre que a primeira das normas citadas data de 19/11/2007, final do período ao qual se referem os presentes autos.
30.	 Ante o exposto, considero não ser possível, quanto à gestão de 2007, endossar as conclusões realizadas pela Serur no sentido de que 'a responsabilização do Sr. Paulo Sérgio Rebouças Ferraro decorreu da falta de atuação, na condição de diretor de negócios, no desempenho das competências fixadas no Estatuto Social' e que 'sua responsabilidade decorreu do fato de estar sob sua subordinação a Área de Crédito e Gestão de Produtos (ambiente de recuperação de crédito) , unidade diretamente vinculada às irregularidades apuradas nos autos' (peça 112) .
31.	 Dessa forma, considerando o curto período em que o ex-gestor atuou durante o exercício de 2007, entendo não haver nos autos elementos que permitam manter o julgamento das contas do responsável no tocante a esse período como irregulares.
 (...) 
36. Luiz Henrique Mascarenhas Correa Silva exerceu o cargo de diretor de 24/10/2007 a 31/12/2007 e Luiz Carlos Everton de Farias, de 28/9/2007 a 31/12/2007 (peça 36, p. 3) . O curto período em que os responsáveis atuaram como gestores durante o exercício de 2007 não permite concluir que as irregularidades apuradas no âmbito do TC Processo 002.793/2009-0 tiveram algum impacto na gestão daquele ano, motivo pelo qual os argumentos apresentados por Paulo Sérgio Rebouças Ferraro devem ser aproveitados em benefício dos ex-diretores.
37. Logo, deve-se conhecer dos presentes recursos de reconsideração, para, no mérito, negar provimento ao apelo de Roberto Smith e dar provimento ao de Paulo Sérgio Rebouças Ferraro no sentido de julgar as suas contas e também as de Luiz Henrique Mascarenhas Correa Silva e Luiz Carlos Everton de Farias regulares, dando-lhes quitação plena."
Sendo assim, acompanho o entendimento já perfilhado por este colegiado, no sentido de que as irregularidades tratadas no TC Processo 002.793/2009-0 podem ser mitigadas em relação aos responsáveis Luiz Carlos Everton de Farias, Luiz Henrique Mascarenhas Corrêa Silva e Paulo Sérgio Rebouças Ferraro, devido ao curto período no exercício de 2007 em que exerceram seus cargos. Não havendo outras falhas atribuídas à gestão desses responsáveis, devem suas contas ser julgadas regulares.
Ressalta-se que essa análise se refere somente ao impacto nas contas do exercício de 2007, sendo inquestionável a responsabilidade dos mencionados gestores em relação às irregularidades avaliadas de forma abrangente no TC Processo 002.793/2009-0. Tanto é que, para as contas do exercício de 2008 do FNE (Acórdão 2.936/2018, mantido pelos Acórdãos 2.172/2020 e 1.096/2021, todos do Plenário) , o Tribunal julgou irregulares as contas dos quatro responsáveis (Roberto Smith, Luiz Carlos Everton de Farias, Luiz Henrique Mascarenhas Corrêa Silva e Paulo Sérgio Rebouças Ferraro) em decorrência dos fatos apurados no TC Processo 002.793/2009-0.
Finalmente, quanto às demais falhas constatadas na auditoria anual da CGU, acolho a atribuição de responsabilidades realizada pela unidade instrutora. Dessa forma, o julgamento que proponho pode ser sintetizado na tabela a seguir.
	Responsáveis
	Julgamento das Contas
	Irregularidades / Falhas

	Roberto Smith
	Irregulares
	TC Processo 022.112/2007-0; TC Processo 002.793/2009-0; itens "d" a "h", "n" e "o" do parágrafo 12 deste voto

	Luiz Ethewaldo de Albuquerque Guimarães
	Irregulares
	TC Processo 022.112/2007-0; itens "d" a "h", "n" e "o" do parágrafo 12 deste voto

	Pedro Rafael Lapa
	Irregulares
	TC Processo 022.112/2007-0; itens "a" a "c" do parágrafo 12 deste voto

	Augusto Bezerra Cavalcanti Neto
	Irregulares
	TC Processo 022.112/2007-0

	Francisco Assis Germano Arruda
	Regulares com ressalva
	itens "i" a "l" do parágrafo 12 deste voto

	João Emílio Gazzana
	Regulares
	-

	Luiz Carlos Everton de Farias
	Regulares
	-

	Luiz Henrique Mascarenhas Corrêa Silva
	Regulares
	-

	Paulo Sérgio Rebouças Ferraro
	Regulares
	-

Analiso, agora, o encaminhamento a ser dado à apropriação pelo BNB de taxa de administração em valor a maior no mês de julho de 2007. Entendo que não se faz necessária a oitiva proposta pela unidade instrutora, tendo em vista que o BNB já teve a oportunidade de se manifestar e prestar esclarecimentos sobre a aludida impropriedade.
Registro que essa constatação foi inicialmente apontada no relatório de auditoria anual elaborado pela CGU (peça 43, p. 29-31) , no qual o valor de taxa de administração apurado a maior foi de R$ 1.076.425,82, nos meses de junho e julho de 2007. Na ocasião, houve manifestação do Banco do Nordeste e posterior análise do controle interno, que concluiu que as divergências permaneciam.
No âmbito deste Tribunal, a questão foi objeto de diligência ao BNB, por meio do Ofício 130/2009-TCU/Secex-CE (peça 44, p. 29) , em resposta ao qual o Banco apresentou esclarecimentos, acompanhados de planilha demonstrativa do cálculo da taxa de administração conforme a metodologia definida no Decreto 5.641/2005 (peça 44, p. 41-46) .
A análise da manifestação do BNB foi realizada pela unidade instrutora à peça 46, p. 25-42, tendo sido acatadas as justificativas referentes à diferença na taxa de administração do mês de junho de 2007. Entretanto, permaneceu a diferença a maior do mês de julho de 2007, no valor de R$ 761.307,99. Na análise à peça 57, a unidade instrutora ratificou a existência de contradições na planilha de cálculo que resultaram na diferença da taxa de administração do mês de julho de 2007.
Portanto, julgo que a determinação alvitrada pela unidade técnica pode ser expedida desde já, sem a necessidade de oitiva do BNB.
Quanto à proposta do MPTCU, de instauração de tomada de contas especial e imediata citação do BNB para a restituição dos valores pagos a maior, entendo ser mais adequada após o monitoramento da determinação a ser dirigida ao Banco, caso esgotadas as medidas administrativas para o ressarcimento dos valores ao FNE. Para tanto, proponho a instauração de processo específico de monitoramento, no qual a necessidade de instauração de uma TCE poderá ser futuramente avaliada.
Por fim, acompanho as demais análises realizadas pela unidade instrutora acerca das questões não discutidas especificamente neste voto, adotando-as como razões de decidir.
Ante o exposto, voto por que o Tribunal adote o Acórdão que ora submeto à deliberação deste Colegiado.
TCU, Sala das Sessões, em 15 de março de 2022.
Ministro BRUNO DANTAS 
Relator